【裁判字號】    96,簡上,104
【裁判日期】    970821
【裁判案由】    確認通行權存在
【裁判全文】
臺灣臺南地方法院民事判決             96年度簡上字第104號
上  訴  人即
附帶被上訴人  乙○○
              丁○○
                        98弄.
視同上訴人即
附帶被上訴人  甲○○○
              庚○○
              戊○○
附帶被上訴人
兼上五人
訴訟代理人    丙○○
被上訴人即
附帶上訴人    己○○
訴訟代理人    于志良律師
上列當事人間請求確認通行權存在事件，上訴人對於民國96年6
月6日本院新市簡易庭96年度新簡字第225號第一審判決提起上訴
，被上訴人並提起附帶上訴，經本院於民國97年8月7日言詞辯論
終結，判決如下：
    主  文
原判決廢棄。
確認被上訴人即附帶上訴人所有坐落臺南縣永康市○○段三二一
地號土地，對於上訴人即附帶被上訴人乙○○、丁○○、甲○○○、庚○○、戊○○共有坐落臺南縣永康市○○段三二０地號土
地，如附圖一所示A案寬度二公尺、面積三．七九平方公尺之土
地有通行權。
上訴人即附帶被上訴人丁○○、附帶被上訴人丙○○應將如附圖
一所示A案地上物面積０．九九平方公尺除去，並容忍被上訴人
即附帶上訴人通行，不得有任何妨礙被上訴人即附帶上訴人通行
之行為。
上訴人其餘上訴駁回。
附帶上訴人其餘附帶上訴駁回。
第一審訴訟費用及第二審訴訟費用關於上訴部分由上訴人負擔二
分之一，被上訴人負擔二分之一；第二審訴訟費用關於附帶上訴
部分，由附帶上訴人負擔五分之三，附帶被上訴人負擔五分之二
。
    事實及理由
一、程序方面：
  (一)按訴訟標的對於共同訴訟之各人必須合一確定者，共同訴訟
    人中一人之行為有利於共同訴訟人者，其效力及於全體。民
    事訴訟法第56條第1款定有明文。本件請求確認通行權存在
    之訴，對於供通行土地所有人而言，其訴訟標的對於供通行
    之土地所有人各人必須合一確定，為固有必要共同訴訟；又
    本件供通行之土地即坐落台南縣永康市○○段320地號（下
    稱同段320地號土地）為乙○○、丁○○、甲○○○、庚○○、戊○○等5人共有，上訴人乙○○、丁○○不服原判決
    提起上訴，依民事訴訟法第56條第1款之規定，其上訴效力
    及於其餘同造共同訴訟人甲○○○、庚○○、戊○○等3人
    ，爰均併列為視同上訴人。
  (二)次按訴之變更或追加，非經他造同意，不得為之。但第255
    條第1項第2款至第6款情形，不在此限；又訴狀送達後，原
    告不得將原訴變更或追加他訴。但有下列各款情形之一者，
    不在此限(二)請求之基礎事實同一者。(三)擴張或減縮應受判決
    事項之聲明者(七)不甚礙被告之防禦及訴訟之終結者；被上訴
    人於言詞辯論終結前，得為附帶上訴；當事人於簡易程序裁
    判之上訴程序，為訴之變更、追加或提起反訴，致應適用通
    常訴訟程序者，不得為之，民事訴訟法第255條第1項第2、3
    、7款、第460條第1項前段、第436條之1第2項、第3項分別
    定有明文。本件被上訴人於原審以附帶被上訴人丙○○、上
    訴人乙○○、視同上訴人甲○○○、庚○○、戊○○為共同
    被告起訴，請求應受判決聲明為：(1)確認被上訴人所有坐落
    臺南縣永康市○○段321地號土地（下稱同段321地號土地）
    ，對於附帶被上訴人丙○○、上訴人乙○○、丙○○、視同
    上訴人甲○○○、庚○○、戊○○共有坐落同段320地號土
    地有寬度4公尺之通行權；(2)附帶被上訴人丙○○應將上開
    通行範圍內之鐵皮屋拆除。附帶被上訴人丙○○於原審審理
    中，讓與同段320地號土地應有部分予上訴人丁○○，被上
    訴人乃於原審撤回對附帶被上訴人丙○○之起訴，並追加上
    訴人丁○○為被告，嗣於原審判決後，上訴人乙○○、丁○○不服原判決提起上訴，被上訴人即附帶上訴人以請求拆除
    之地上物為丙○○及上訴人丁○○共同出資興建，就拆除地
    上物之訴訟標的，對於丙○○與上訴人丁○○，屬必須合一
    確定，乃就拆除地上物部分，於準備程序具狀追加丙○○為
    附帶被上訴人（見本院卷第157頁）。另附帶被上訴人起訴
    請求應受判決事項聲明，原僅主張通行權，及拆除地上物，
    嗣於本院準備程序時就附帶上訴人擴張請求容忍通行，並不
    得有妨害通行之行為，其附帶上訴聲明為：(1)原判決關於駁
    回附帶上訴人通行同段320地號土地，如附圖二所示編號B範
    圍5─6─7─8部分，暨命負擔該部分訴訟費用之裁判均廢棄
    。(2)附帶被上訴人乙○○、丁○○、甲○○○、庚○○、戊○○應容忍附帶上訴人通行坐落同段320 地號如附圖一所示
    B案即路寬3.5公尺，面積6.73平方公尺部分之土地。(3)附帶
    被上訴人丙○○，丁○○應如附圖一所示B案土地面積2.94
    平方公尺之鐵皮屋拆除，以利附帶上訴人通行。是本件附帶
    上訴人就拆除地上物部分，於二審對於丙○○所為訴之追加
    ，為固有必要共同訴訟，且仍得以適用簡易程序，另就擴張
    請求容忍通行，並不得有妨害通行之行為部分，核屬擴張應
    受判決事項之聲明，且此部分請求之基礎事實同一，復不礙
    上訴人之防禦及訴訟終結，依上開規定，應予准許。
  (三)再按確認之訴，非原告有即受確認判決之法律上利益者，不
    得提起，民事訴訟法第247條第1項定有明文。亦即原告提起
    確認之訴，必須其主張之法律關係存否在當事人間不明確，
    致原告之權利或其他法律上之地位有不安之危險，即時有以
    確認判決除去之必要，其在法律上始有受判決之利益（最高
    法院52年度台上字第1922號判例意旨可參）。本件被上訴人
    起訴主張對上訴人乙○○、丁○○、視同上訴人甲○○○、
    庚○○、戊○○所有同段320地號土地有通行權，既為被上
    訴人所否認，則兩造間就上訴人通行同段320地號土地之權
    利存否已有不明確之狀態，且得以判決確認，將此不安狀態
    除去，則上訴人提起本件確認訴訟，即有受確認判決之法律
    上利益，亦應予准許，合先敘明。
二、被上訴人即附帶上訴人於原審起訴及於本院附帶上訴主張：
  (一)被上訴人即附帶上訴人所有同段321地號土地與公路並無適
    宜之聯絡，僅能通行同段320地號土地通往公路，上訴人即
    附帶被上訴人乙○○、丁○○、視同上訴人即附帶被上訴人
    甲○○○、庚○○、戊○○共有坐落同段320地號土地，面
    積為31.16平方公尺，上訴人即附帶被上訴人丁○○持分1/3
    ，約10餘平方公尺，視同上訴人即附帶被上訴人甲○○○、
    庚○○持分各1/12、視同上訴人即附帶被上訴人戊○○持分
    2/12、上訴人即附帶被上訴人乙○○、丁○○持分各4/12，
    另同段314、315、322地號土地其所有權人分別為視同上訴
    人即附帶被上訴人甲○○○、戊○○、庚○○所有，彼3人
    均依其持分占用同段320地號土地，作為對外聯絡道路之用
    。同段320地號土地之目雖是住宅區，惟為畸零地，深度僅
    約僅2公尺，並無單獨供為建築用之可能，且與同段319 地
    號之道路相鄰，日後只有開路一途，況同段320地號土地如
    附圖二所示A、B、C部分（面積9.08平方公尺），於被上訴
    人即附帶上訴人向法院標得訴外人即上訴人丁○○及附帶被
    上訴人丙○○之母陳劉金所有同段321地號土地之前，即供
    給同段321地號土地通行至道路之用，當時該處並無任何建
    物，惟在被上訴人即附帶上訴人向法院標得同段321地號土
    地後，於法院點交前，上訴人即附帶被上訴人丁○○、附帶
    被上訴人丙○○竟在同段320地號土地搭建簡單屋舍供給其
    母親即債務人陳劉金居住，惟依建築法規是無法取得建照，
    其上若有建物，必是違建，依法地方政府應強制拆除。又同
    段314、315地號土地其所有權人分別為視同上訴人即附帶被
    上訴人甲○○○、戊○○所有，彼二人亦通行同段320地號
    土地通往道路。
  (二)按土地因與公路無適宜之聯絡，致不能為通常使用者，土地
    所有人得通行周圍地以至公路，民法第787條第1項前段定有
    明文。所謂無適宜之聯絡，致不能為通常使用，係指土地與
    公路間無適宜通路可資聯絡，以致不能為通常之使用而言（
    最高法院七十年度台上字第2133號判決）；民法787條第1項
    所定之通行權，其主要目的，不僅專為調和個人所有之利害
    關係，且在充分發揮袋地之經濟效用，以促進物盡其用之社
    會整體利益（最高法院75年度台上字第947號判決）。上述
    法文「致不能為通常使用」係指「土地使用所必要」而言，
    是否為上地通常使行所必要，應按土地之位置、地勢、面積
    或其用途定之，不以從來使用之方法為標準，因之土地所有
    人已變更土地原用途，例如由耕種而變更為開設工廠，則原
    來之小路，既不足以因應現在土地通常使用所必要，因須車
    輛載用產品，而需汽車道之故。上訴人即附帶被上訴人丁○○、附帶被上訴人丙○○均有自有住所，本應於法院拍賣同
    段321地號土地前，將其老母接回家居住，但其故意於法院
    拍定後、點交前，安排其母住居在無水無電、冬如冰箱、夏
    如烤箱之鐵皮屋住，司馬昭之心路人皆知，我國法律固然保
    護所有權，惟袋地通行權亦受法律保護，若法律行為有背公
    序良俗，無效。同段320地號上之鐵皮屋是在法院拍賣土地
    之後加蓋之違章建築，地方政府本應依法予以拆除，核與被
    上訴人即附帶上訴人之通行權無干。
  (三)被上訴人即附帶上訴人原在臺南縣永康市○○○街88號從事
    生產眼鏡之批發商，因原有工廠面積不敷使用，急需另覓土
    地，供作眼鏡加工處所，兼作倉庫之用。適有土地掮客前來
    介紹同段321地號土地，因同段321地號土地與被上訴人即附
    帶上訴人目前經營之工廠很近，且土地面積合於需求，雖被
    上訴人即附帶上訴人並無足夠資金，但親友答應借貸，始有
    購買之意願，被上訴人即附帶上訴人曾向土地掮客質疑同段
    320地號土地是私人土地，日後若土地所有權人不讓通行將
    如何？惟土地掮客以「該土地雖是私有土地，但地目是道，
    事實上也是用為道路，其上並無任何地上物，足可證明可以
    通行，只因地方政府沒錢所以沒徵購，早晚會徵購，尤其我
    們是向法院合法去標得，法院會騙老百姓嗎？」云云，被上
    訴人即附帶上訴人是老實人，乃深信掮客所言，以高出底價
    新台幣（下同）50萬元購得。誰知在法院點交時，竟在同段
    320地號上出現違章且占用道路用地之鐵皮屋。被上訴人即
    附帶上訴人向法院標購同段321地號土地，其用途是為向工
    廠進零件以手工從事眼鏡加工，進料若用小發財之小卡車運
    送，以300打1車次計算，每1工人每天工作8小時可加工100
    打，12個工人加工所需的進料小卡車要跑4次，而進料又必
    須被上訴人即附帶被上訴人親往選貨，若用大貨車進料，可
    省時3/4，又節省油費，是以被上訴人即附帶上訴人主張路
    寬3.5公尺之通行權。上訴人即附帶被上訴人主張容忍通行
    寬度2公尺已足，惟2公尺寬度以自行車而言，進出容易並能
    安全通行，但小卡車進出就困難，且不能安全通行，更遑論
    是大貨車，根本無法進出。原審判令被上訴人即附帶上訴人
    通行同段320地號之寬度只有2.4公尺，不能通行大貨車，難
    謂為通常使用，被上訴人即附帶上訴人請求准予通行附圖編
    號B範圍即5－6－10－9、寬度3.5公尺、面積6.90平方公尺
    之土地有通行權存在，乃同段321地號土地使用所必要的最
    卑微需求。被上訴人即附帶上訴人以高價標得同段321 地號
    土地，誰知竟纏訟有年，至今不能使用。
  (四)上訴人即附帶被上訴人主張通行寬度2公尺，被上訴人即附
    帶上訴人就可申請建築執照云云，惟上訴人即附帶被上訴人
    丁○○、附帶被上訴人丙○○之母陳劉金原使用同段320地
    號土地通往同段319地號土地，其通行寬度即為6.8公尺，今
    上訴人即附帶被上訴人乙○○、丁○○、視同上訴人即附帶
    被上訴人甲○○○、庚○○、戊○○同意讓被上訴人即附帶
    上訴人營業所需使用之大貨車通行寬度只有2公尺，可知上
    訴人即附帶被上訴人乙○○、丁○○、視同上訴人即附帶被
    上訴人甲○○○、庚○○、戊○○不在保護其所有權，而是
    以損害被上訴人即附帶上訴人為主要目的，蓋上訴人即附帶
    被上訴人丁○○及附帶被上訴人丙○○在法院拍賣後、點交
    前才興建鐵皮屋，該鐵皮屋是違章建築，又占用道路用地，
    其目的是阻礙被上訴人即附帶上訴人之通行。況依台南縣政
    府府工管字第0960241032號函謂：同段321地號土地若要取
    得建照，對外之路寬，必須2公尺到6公尺等語，惟此為最底
    限度，非謂路寬不可多於6公尺，且上訴人即附帶被上訴人
    願容忍被上訴人即附帶上訴人通行之寬度僅有1.2公尺，難
    謂符合民法第148條之立法意旨。
  (五)被上訴人於原審聲明：(1)確認被上訴人即附帶上訴人所有坐
    落臺南縣永康市○○段321地號土地（下稱同段321地號土地
    ），對於上訴人即附帶被上訴人乙○○、丁○○、甲○○○
    、庚○○、戊○○共有坐落台南縣永康市○○段320地號土
    地路寬4公尺土地有通行權；(2)附帶被上訴人丙○○應將其
    上鐵皮屋除去並容忍被上訴人即附帶上訴人通行。原審為被
    上訴人一部勝訴一部敗訴之判決，判命被上訴人所有同段
    321地號土地對於上訴人共有同段320地號土地，如附圖一所
    示編號C部分寬度2.4公尺、面積4.77平方公尺土地有通行權
    ；上訴人即附帶被上訴人乙○○、丁○○、視同上訴人即附
    帶被上訴人甲○○○、庚○○、戊○○應將如附圖一所示編
    號C部分寬度2.4公尺、面積4.77平方公尺土地上鐵皮屋除去
    ，並應容忍被上訴人附帶上訴人通行，不得有任何妨礙被上
    訴人即附帶上訴人通行權行使之行為；被上訴人其餘之訴及
    假執行之聲請駁回。上訴人即附帶被上訴人乙○○、丁○○
    就其敗訴部分上訴，被上訴人就其敗訴部分亦不服提起附帶
    上訴，並聲明：
  (1)關於上訴部分：上訴駁回。
  (2)關於附帶上訴部分：
    原判決關於駁回附帶上訴人通行坐落台南縣永康市○○段
      320地號土地，如附圖二所示編號B範圍5─6─7─8部分，
      暨命負擔該部分訴訟費用之裁判均廢棄。
    附帶被上訴人乙○○、丁○○、甲○○○、庚○○、戊○○應容忍附帶上訴人通行坐落台南縣永康市○○段32 0地
      號如附圖一所示B案寬度3.5公尺、面積6.73平方公尺部分
      之土地。
    附帶被上訴人丙○○、丁○○應將如附圖一所示B案土地
      其上面積2.94平方公尺之鐵皮屋拆除，以利附帶上訴人通
      行。
三、上訴人即附帶被上訴人乙○○、丁○○、視同上訴人即附帶
    被上訴人甲○○○、庚○○、戊○○，及附帶被上訴人丙○○則以：
  (一)按有通行權人，應於通行必要之範圍內，擇周圍地損害最少
    之處所及方法為之，民法第787條第2項明文。本件縱認被上
    訴人即附帶上訴人所有321地號土地，有經由上訴人即附帶
    被上訴人乙○○、丁○○、視同上訴人即附帶被上訴人甲○○○、庚○○、戊○○共有同段320地號土地以通達道路之
    必要，惟手段上仍應選擇損害最少之處所及方法。而上訴人
    即附帶被上訴人乙○○、丁○○、視同上訴人即附帶被上訴
    人甲○○○、庚○○、戊○○共有同段320地號為南北狹長
    地形，東西深度約僅2公尺，尚無單獨供為建築用之可能，
    況同段320地號土地仍有部分範圍位於如附圖二所示編號C部
    分南側，依原審判命確認通行權範圍，同段320地號土地仍
    會割裂，是原審判決理由謂，上訴人即附帶被上訴人乙○○
    、丁○○、視同上訴人即附帶被上訴人甲○○○、庚○○、
    戊○○通行出入由如附圖二所示編號C部分，方可避免同段
    320地號土地分裂使用等語，實有矛盾。況上訴人即附帶被
    上訴人丁○○，及附帶被上訴人丙○○因經濟窘困，在如附
    圖二所示編號B及C部分搭建簡單屋舍供其母親居住之用，若
    被上訴人即附帶上訴人通行如附圖二所示編號C土地，仍需
    予以拆除房屋，將產生極大之困擾與不利益，此通行方法並
    非對同段320地號土地共有人損害最少之通行方法，原判決
    有所違誤。
  (二)同段321地號土地若需通行同段320地號土地，應以通行如附
    圖一所示編號A方為損害最少之方法。蓋以如附圖一所示編
    號A部分之北側本已供鄰地即同段314地號、315地號土地出
    入使用，業經原審勘驗在案，如通行如附圖一所示編號A部
    分土地，並無割裂南北而不利合併使用之情。被上訴人即附
    帶上訴人若經由如附圖一所示編號A部分通行，可不需拆除
    上訴人即附帶被上訴人丁○○及附帶被上訴人丙○○搭建供
    母居住之簡易屋舍，損害自然變小，為對於同段320地號土
    地共有人損害最少之通行方法。
  (三)依建築技術規則第2章一般設計通則第1節第2條之規定，被
    上訴人即附帶上訴人所有同段321地號土地，僅需取得有2公
    尺寬度之臨路通道，其即可依法申請建築執照。又依台南縣
    政府工管字第0960241032號函示「依系爭本案之情形，旨揭
    地號土地鄰接同段320地號土地長度未滿10公尺者為2公尺至
    明。」，足認被上訴人即附帶上訴人主張通路寬度為3.5公
    尺，顯無理由，且與民法787條相違。至上開函文所謂「總
    樓地板面積合計1000平方公尺以上者，其通路寬度為6公尺
    」，然建築樓地板面積1000平方公尺以上建築物為必須建築
    11樓以上大樓大廈。被上訴人即附帶上訴人只不過從事鄉村
    小型眼鏡批發商，此從國稅局或稽徵處函查其年營業額自明
    ，其向鈞院拍得同段321地號土地及其上房屋，祗不過做囤
    積眼鏡倉庫，數量有限，被上訴人即附帶上訴人迄今亦未申
    請變更為大型（起碼須僱50人以上工人）製造眼鏡工廠，及
    申請建築總樓地板面積1000平方公尺（即11樓以上），是被
    上訴人即附帶上訴人於原審要求2.4公尺寬度之通道，顯已
    逾越其使用需要，非屬對於上訴人即附帶被上訴人乙○○、
    丁○○、視同上訴人即附帶被上訴人甲○○○、庚○○、戊○○共有同段320地號土地損害最少的方法。是被上訴人即
    附帶上訴人所有同段321地號土地，仍以通行如附圖一所示
    編號A部分即寬度2公尺之土地為適宜。況被上訴人即附帶上
    訴人於取得同段321地號土地所有權時，理應對於同段321地
    號土地為袋地有所認知，今被上訴人即附帶上訴人竟以大貨
    車無法通行為由，主張上訴人即附帶被上訴人應容忍其通行
    之寬度為6公尺，顯已逾越通常使用之範圍，確非屬對同段
    320 號土地損害最少的方法甚明。
  (四)並聲明：
  (1)關於上訴部分：原判決廢棄。被上訴人在第一審之訴駁
    回。
  (2)關於附帶上訴部分：附帶上訴駁回。
四、本件經依民事訴訟法第270條之1第1項第3款規定，整理並協
    議兩造不爭執事項暨簡化爭點為：
  (一)兩造不爭執之事項：
    坐落臺南縣永康市○○段321地號土地為袋地，需通行同段
    321地號土地，始能與公路聯絡。
  (二)兩造爭執之事項：
  (1)同段320地號袋地對於同段321地號土地，以何通行方法為適
    當？
  (2)通行之範圍寬度多少為適當？
五、同段320地號袋地對於同段321地號土地，以何通行方法為適
    當？
  (一)按土地因與公路無適宜之聯絡，致不能為通常使用者，土地
    所有人得通行周圍地以至公路。但對於通行地因此所受之損
    害，應支付償金。而前項情形，有通行權人，應於通行必要
    之範圍內，擇其周圍地損害最少之處所及方法為之，民法第
    787條定有明文。所謂土地與公路無適宜之聯絡，致不能為
    通常之使用，其情形不以土地絕對不通公路為限，即土地雖
    非絕對不通公路，因其通行困難以致不能為通常之使用時，
    亦應許其通行周圍地以至公路（最高法院53年台上字第2996
    號判例意旨參照）。而通行之主要目的不僅專為調和個人所
    有之利害關係，且在充分發揮袋地之經濟效用，以促進物盡
    其用之社會整體利益，然其為所有人容忍義務之設，應於能
    達成上開社會利益之範圍內，盡量與所有人之損害減至最低
    為必要。而是否為土地通常使用所必要，應依土地位置、地
    勢、面積、用途及使用之實際情形定之。
  (二)本件被上訴人即附帶上訴人所有同段321地號土地位於同段
    320 地號土地之東側，現其上有未保存登記之老舊鐵骨造房
    屋，且四邊與公路均無適宜之聯絡等情，此有原審及本院勘
    驗筆錄、照片、本院不動產權利移轉證書在卷可稽（見原審
    卷第10頁、51-64頁、本院卷第124-130頁），且為兩造所不
    爭執，堪信同段321地號為袋地，應可認定，依上開民法規
    定，被上訴人即附帶上訴人自得主張通行周圍地以至公路。
    又同段320地號為一南北長狹地形土地，其東側分別與同段
    314、315、321、322地號相鄰，其西側則與同段319地號土
    地相鄰，同段319地號土地現供道路使用，同段321地號袋地
    欲通往附近公路，以通行上訴人即附帶被上訴人乙○○、丁○○、視同上訴人即附帶被上訴人甲○○○、庚○○、戊○○共有同段320地號土地通往同段319地號道路為最近，此觀
    地籍圖謄本自明（見原審卷第9頁），是以被上訴人即附帶
    上訴人所有同段321地號袋地通行同段320地號土地，此作為
    與公路聯絡之方式，雖不免侵害上訴人即附帶被上訴人乙○○、丁○○、視同上訴人即附帶被上訴人甲○○○、庚○○
    、戊○○共有同段320地號土地所有權之利用，惟依上開說
    明，被上訴人即附帶上訴人所有同段321地號土地確有通行
    同段320地號土地之必要，應屬可採。
  (三)被上訴人即附帶上訴人所有同段321地號袋地固有通行同段
    320 地號土地之必要，已如上述，惟查，同段320地號土地
    ，地目為道，此有土地登記簿謄本附卷可憑（見原審卷第12
    頁），雖依台南縣永康市○○○○○路永康交麍道附近特定
    區計畫，土地使用分區編號住宅區，有台南縣永康市公所簡
    便行文表在卷可憑（見本院卷第111頁），惟現供同段314、
    315、322地號土地通行至同段319地號道路使用，而同段314
    、315地號土地上有門牌號碼大灣七街20號、大灣七街22 號
    三層樓房各1棟，現分由視同上訴人即附帶被上訴人戊○○
    、甲○○○居住使用，同段322地號土地上有門牌號碼大灣
    七街26號鐵皮磚造平房，現由視同上訴人即附帶被上訴人庚○○居住使用等情，業經本院到場勘驗無誤（同上本院卷第
    124-130頁），是以同段320地號土地之中間以北部分，現供
    同段314、315地號土地通行至同段319地號道路，南側部分
    則供同段322地號土地通行至319地號道路，依土地現況而言
    ，同段320地號供通行之位置應為同段321地號西側界址以西
    之部分，始為適當，且不影響同段314、315、322地號土地
    利用同段320地號之通行。
  (四)上訴人即附帶被上訴人丁○○及附帶被上訴人丙○○於本院
    自承其二人共同出資在同段320地號興建鐵皮屋，以供其母
    居住等情（見本院卷第67頁），此為被上訴人即附帶上訴人
    所不爭執，堪信為真實。而上訴人即附帶被上訴人丁○○及
    附帶被上訴人丙○○興建之上開鐵皮屋位於同段321地號西
    側界址以西之部分，現況除北側留有寬度不足2公尺通路外
    ，其餘部分其上有鐵皮屋等情，此有臺南縣永康地政事務所
    97年6月25日土地複丈成果圖（即如附圖一）附卷可憑，則
    依同段320地號土地使用實際現況而言，自應以拆除鐵皮屋
    最少之方式為宜。
六、通行之範圍寬度多少為適當？
  (一)按袋地通行權，非以袋地與公路有聯絡為已足，尚須使其能
    為通常之使用，而是否為通常使用所必要，除須斟酌土地之
    位置、地勢及面積外，尚應考量其用途。故袋地為建地時，
    倘准許通行之土地，不敷袋地建築之基本要求，自不能謂已
    使袋地能為通常之使用（最高法院87年度台上字第2247號判
    決意旨參照）。
  (二)同段321地號袋地為建地，此有土地登記簿謄本附卷可憑（
    見原審卷第11頁），同段321地號袋地既有通行同段320地號
    土地之必要，依上開說明，准許通行之土地，如不敷袋地建
    築之基本要求，尚難謂已使袋地能為通常之使用。又若土地
    屬都市計畫內住宅區用地，依建築技術規則建築設計施工篇
    第163條（基地內通路）略以：基地內通路之寬度不得小於
    左列標準，但以基地用通路為進出道路之建築物，其總樓地
    板面積合計在1000平方公尺以上者，通路寬度為6公尺；一
    長度未滿10公尺者為2公尺；二長度在10公尺以上未滿20公
    尺者為3公尺；三長度在20公尺以上者為5公尺。而本件同段
    320地號土地長度未滿10公尺為2公尺，但若以基地內通路為
    進出道路之建築物，其總樓地板面積合計在1000平方公尺以
    上者，通路寬度為6公尺等情，此有台南縣政府96年12月20
    日府工管字第0960241032號函附卷可憑（見本院卷第94頁）
    ，是依上開說明，日後被上訴人即附帶上訴人欲在同段321
    地號袋地合法興建房屋，供通行之同段320地號土地，至少
    應留寬度2公尺之通路，始符合建築之基本要求，是本院認
    同段320地號供通行之寬度2公尺，同段321地號袋地方能為
    通常之使用，且通行之位置以如附圖一所示A案寬度2公尺、
    面積3.79平方公尺，所需拆除地上物面積為0.99平方公尺，
    對於供通行之同段320地號土地所有人之損害為最低。
  (三)至附帶上訴人主張其購買同段321地號土地目的在於從事眼
    鏡加工，故主張通行之寬度應為3.5公尺，始利大貨車進出
    運送材料一節，並提出其目前在他處堆置之眼鏡加工材料照
    片9幀為證（見本院卷第152-154頁），惟查，同段321地號
    為建地目，且位於都市計畫住宅區，依法不得在該處申請設
    立工廠營業，附帶上訴人主張欲利用同段321地號袋地從事
    眼鏡加工，充其量僅能從事小規模家庭代工，再參酌家庭代
    工異於工廠，其營業規模必然小於工廠，且以眼鏡零件材質
    多屬輕巧易於運送而言，同段320地號土地供通行之寬度2公
    尺已足，如此一來，一方面可充分發揮同段321地號袋地之
    經濟效用，促進物盡其用之社會整體利益，另方面對於同段
    320地號所有人之損害亦可減至最低程度。
七、被上訴人即附帶上訴人本於袋地通行權之法律關係，請求確
    認上訴人即附帶被上訴人乙○○、丁○○、視同上訴人即附
    帶被上訴人甲○○○、庚○○、戊○○共有同段320地號土
    地有通行權存在，在如附圖一所示A案寬度2公尺、面積3.79
    平方公尺之通行必要範圍內，並無不合。再按袋地通行權乃
    袋地所有權人之權能，而容忍供通行之義務，為周圍地所有
    人之法律上負擔，袋地通行權訴訟之標的，為鄰地通行之忍
    受義務，其有妨害者，得除去其妨害。同段320地號土地上
    有上訴人即附帶被上訴人丁○○、附帶被上訴人丙○○所有
    如附圖一所示A案地上物面積0.99平方公尺，而被上訴人即
    附帶上訴人既有上開如附圖一所示A案通行土地之權利，則
    被上訴人即附帶上訴人依通行權所生之排除侵害請求權，一
    併訴請上訴人即附帶被上訴人丁○○、附帶被上訴人丙○○
    拆除地上物，並容忍被上訴人即附帶上訴人通行，不得有任
    何妨礙被上訴人即附帶上訴人通行之行為，於法有據。從而
    ，附帶上訴人請求確認被上訴人即附帶上訴人所有坐落臺南
    縣永康市○○段321地號土地，對於上訴人即附帶被上訴人
    乙○○、丁○○、甲○○○、庚○○、戊○○共有坐落臺南
    縣永康市○○段320地號土地，如附圖一所示A案寬度2公尺
    、面積3.79平方公尺之土地有通行權。上訴人即附帶被上訴
    人丁○○、附帶被上訴人丙○○應將如附圖一所示A案地上
    物面積0.99平方公尺之地上物除去，並容忍被上訴人即附帶
    上訴人通行，不得有任何妨礙被上訴人即附帶上訴人通行之
    行為，應予准許，逾此範圍之寬度非屬必要，被上訴人即附
    帶上訴人此部分之請求，即非有理由，應予駁回。原審判決
    關於判命確認通行權範圍及命上訴人拆除地上物、不得為妨
    害通行之行為，即非有當，上訴人及附帶上訴人就此部分，
    指摘原判決不當，求予廢棄改判，為有理由，應由本院將原
    判決廢棄，改判如主文第2項、第3項所示。至於逾上開應准
    許部分，上訴意旨仍執前詞指摘原判決此部分不當，及附帶
    上訴人就此部分所為之附帶上訴，聲明廢棄改判各如其等上
    訴聲明及附帶上訴聲明所示，為無理由，應予駁回上訴人之
    上訴及附帶上訴人之附帶上訴。
八、據上論結，本件上訴為一部有理由，一部無理由，附帶上訴
    為一部有理由，一部無理由，依民事訴訟法第436條之1第3
    項、第449條第1項、第450條、第79條、第85條第1項，判決
    如主文。
中    華    民    國    97    年    8    月    21    日
                  民事第三庭  審判長法官    蔡美美
                                    法官    張麗娟
                                    法官    張桂美
以上正本證明與原本無異。
本件不得上訴。
中    華    民    國    97    年    8     月    21    日
                                  書記官    謝安青


司法院資訊處製作；財團法人民間司法改革基金會備份。
